【裁判字號】    95,保險上易,4
【裁判日期】    950725
【裁判案由】    給付保險金
【裁判全文】
臺灣高等法院臺南分院民事判決  95年度保險上易字第4號
上  訴  人  吳吉華即金東石商行
訴訟代理人  丁○○
被 上訴 人  新光產物保險股份有限公司嘉義分公司
法定代理人  甲○○
訴訟代理人  戊○○
            丙○○
上列當事人間請求給付保險金事件，上訴人對於中華民國94年12
月26日臺灣嘉義地方法院第一審判決（93年度保險字第4號）提
起上訴，本院於95年7月11日言詞辯論終結，判決如下：
    主  文
上訴駁回。
第二審訴訟費用由上訴人負擔。
    事  實
甲、上訴人方面：上訴人經合法通知，雖未於言詞辯論期日到場
    ，惟依其於本院準備程序所作聲明及陳述如下：
一、聲明：求為判決：(一)原判決廢棄。(二)上廢棄部分，被上訴人
    應給付上訴人新台幣 (下同）839,310元及自起訴狀繕本送
    達之翌日起至清償日止，按年息百分之5計算之利息。(三)第
    一、二審訴訟費用由被上訴人負擔。
二、陳述：除與原判決記載相同者，茲引用之外，補稱：
  (一)上訴人分別於91年11月29日及92年1月9日短短1個月又10天
    之時間，兩次向被上訴人提出投保之請求，顯示上訴人投保
    之真意，應該係一次強制險，一次則為任意險，不可能兩次
    都投保強制責任險，至為灼然。且強制責任險，僅理賠人員
    之損傷，任意險部分才會對於車損或財物之損失，辦理理賠
    ，本件上訴人職員吳宗寶於92年4月20日駕駛系爭汽車發生
    車禍，造成案外人育英交通有限公司等汽車毀損，經和解後
    ，賠償育英交通有限公司等汽車財物毀損839,310元，上訴
    人並依規定，向被上訴人陳報出險，並請被上訴人理賠，足
    徵上訴人的確認為兩次投保行為，其中一次係強制險，另一
    次則為加保意外險，才會要求被上訴人就上開對第三人財物
    損失之責任保險，請求理賠，應係千真萬確之事。被上訴人
    一再主張要保物投保勿須審核一事，此乃開脫之詞，試問既
    然保險契約訂定雖然是短暫性之另一種權利保障的買賣行為
    ，既然是買賣行為，如何賣家無須了解買家標的物好壞和其
    價值性，其對價關係是否合理，此都有待審核考量，故就實
    務上而言，被上訴人之說詞，顯不可採。
  (二)本件過失部份乃應由經手承辦之乙○○、黃宏煜，及沈淑華
    分別承擔，蓋乙○○雖接受保險承保作業在前，但為何於承
    保之後未能迅速將保險卡及若干資料交付予投保人，又於收
    取保費時為何不將收取何種保費之真意確實表明，此確犯有
    瑕疵，而當投保人之妻交付保費予乙○○曾表示投保險種之
    意向時，吳員為何不加辯駁，而私意扣抵保費，此乃明確犯
    有另項瑕疵。另黃宏煜雖受託辦理驗車掛牌工作，但是否有
    接受保險購買之委託，此部份已出現瑕疵，而為何已是第二
    次向同一家產險公司購買同一險種，購買時為何不能詳細查
    明是否有重覆投保，此明確可以看出瑕疵再現。末者，沈淑
    華擔任電腦登入作業及保單保險卡之製發工作已有一段時間
    ，雖然兩次之投保行為確有部份差異，但就其要保物之重要
    資料特性而言，卻無任何差異，除其間尚有牌照有無之外，
    其他如車輛廠牌，汽車種類，使用性質，引擎號碼及車身號
    碼，CC數等均為一致，為何辦理核保及電腦登入作業時不察
    ，此沈淑華明顯違背職務事業之立場，乃瑕疵處。又保險契
    約係屬定型化契約，且被上訴人之輔助人係經專業訓練之保
    險從業人員，而要保人則係對保險完全不懂之門外漢，因此
    ，不論是加保前或加保後，保險從業人員應對於保險契約所
    載內容，以及投保事項負責向要保人說明，使要保人瞭解保
    險契約條款及上訴人投保之契約內容，且本件保險人之履約
    輔助人乙○○於93年5月31日原審法院準備程序進行中證稱
    ：「我在收取7,300元的時候，我有向陳麗卿說明這筆款項
    是車險的保費，但是沒有說是強制險或是任意險」，準此，
    足徵被上訴人之履約輔助人乙○○未向上訴人說明係爭保險
    契約條款內容，以及上訴人投保之保險事故，致造成本件嚴
    重之錯誤，被上訴人之履約輔助人乙○○難辭其過失之責
    。而上訴人對於系爭投保行為，總共繳了兩次保險費，均未
    因係屬重複辦理強制責任險而遭退回，直至本件投保之汽車
    發生車禍，上訴人告知保險事故醫生，並向被上訴人申請理
    賠後，被上訴人始退回其中一次之保險金，且金額與上訴人
    實際繳交金額又不符，倘若被上訴人早日退回，上訴人亦不
    會陷於錯誤，而未另行加保。故依首揭說明，當然應由被上
    訴人負過失責任至明。
  (三)由強制汽車責任保險條款第八條規定以觀，要保人申請訂立
    保險契約時，除主管機關另有規定者外，對於下列事項應具
    實說明：一汽車種類。二汽車使用性質。三汽車牌照號碼，
    引擎號碼或車身號碼。四汽車所有人或其他投保義務人姓名
    、性別、出生年月日、住所及國民身份證統一編號。汽車所
    有人為法人非法人團體或機關時其名稱，營利事業統一編號
    或財稅機關發之統一編號，營業所或事業所所在地及代表人
    姓名。依其上述規定可以明確看出，產物保險投保要件乃是
    以要保物為重，而要保物的特性及特徵確實規定相當明確，
    此絕非被上訴人所指，乃是以要保人為中心，要保物才是投
    保要件，此更顯上訴人之主張無誤。既然投保要件乃是以要
    保物為重點，為何被上訴人不能藉由要保物的引擎號碼及其
    他特徵查出是否重覆投保，至於被上訴人表示，勿須審核乙
    事更是違背強制汽車保險法第11條規定「本公司不得解除本
    保險契約，除有下列情事者之一者外，本公司不得終止本保
    險契約：一要保人違反第八條之據實說明義務。二要保人未
    依約交付保費，本公司依前項規定終止保險契約前，應以書
    面通知，要保人於通知，要保人於通知到達後十日內補正，
    逾期未補正者，本公司得以終止保險契約。本保險契約終止
    後，本公司依法於三日內通知被保險汽車之轄屬公路監理機
    關，主管機關及中央交通主管機關指定之機關（構）。」由
    前項規定以觀，產險公司發現要保物或投保人行為異狀，必
    須提前於10日書面通知要保人，如何發現此乃為產險公司審
    核的一部份，當通知要保人之後結果及未獲得回應，保險公
    司乃須完成以下向主管機關通知之程序，此並非如被上訴人
    所主張，產物保險之承接無須審核。
  (四)綜觀本件之因果關係，既然已有成文法的制定，會發生爭議
    乃完全出在執行力的完成，業者是否充分落實規定之執行，
    此乃影響兩造彼此間權利成立與否，今被上訴人身為知名的
    產險事業經理人公司，本身就應該具備相當經驗及知識，如
    把發生瑕疵之責任完全推卸予上訴人，或盡製造不實之言論
    及證據企圖混淆判決，於法恐有不容。
三、證據：除引用在原審所提證據外，並聲請函詢其他產險公司
    有關汽車強制險除記載車主外，是否尚須記載車牌、引擎號
    碼、馬力數? 依目前電腦程式之功能，從引擎號碼能否發現
    同一部車重複保險？
乙、被上訴人方面：
一、聲明：(一)上訴駁回。(二)第二審訴訟費用由上訴人負擔。
二、陳述：除與原判決記載相同者，茲引用之外，補稱：
  (一)按契約之成立與否，應具備當事人、標的與意思表示三個要
    件。由於保險契約係屬相對立的意思表示趨於一致而成立之
    雙方行為，所以保險契約之成立型態一般為要約及承諾之內
    容合致。再依保險法第44條第1項規定：「保險契約，由保
    險人於同意要保人聲請後簽訂。」上訴人與其妻陳麗卿自91
    年11月29日至出險日，未曾經由上訴人之履行輔助人乙○○
    （其為新光人壽保險股份有限公司之業務員，非被上訴人之
    業務員）代為提出任一類別之汽車任意保險，既上訴人未為
    任意保險之要約即要保聲請，被上訴人無由為同意之意思表
    示進而發生任意保險契約之成立。是以，任意保險契約在欠
    缺意思表示合致成立要件時，該契約不可能成立，亦不可能
    發生任何法律上之權利義務，故被上訴人無給付保險金之義
    務。
  (二)上訴人與其妻於委託被上訴人之履行輔助人黃宏煜辦理保險
    時，未明確告知其欲投保之內容，按汽車保險之種類繁多，
    在上訴人未提出汽車任意保險之險種要約時，被上訴人何來
    承保之可能，是以，上訴人既無要約之意思表示，遑論任意
    保險之成立問題。再依93年5月31日與93年6月17日之準備程
    序中上訴人之履行輔助人乙○○與被上訴人之履行輔助人黃
    宏煜證稱，其二者均未受上訴人代辦汽車任意保險之託。另
    民事訴訟法第277條規定以觀，當事人主張有利於己之事實
    者，就其事實有舉證之責任，是以，上訴人未就其為任意保
    險之要約意思表示舉證敘明，而憑空論述，上訴人所陳實不
    足採信。
  (三)緣91年11月29日上訴人委託其履行輔助人乙○○代為辦理強
    制汽車責任保險，然此次辦理之強制汽車責任保險係為上訴
    人新購之中古車向監理單位辦理臨時牌照之用，是以，該筆
    強制汽車責任保險並無可能登錄汽車之牌照號碼，僅登錄被
    保險人之姓名即吳吉華。嗣於92年1月9日，上訴人竟未事先
    告知被上訴人之履行輔助人黃宏煜該自大貨車已投保過強制
    汽車責任保險，而被上訴人之履行輔助人黃宏煜在未被告知
    之情況下，以被保險人為「金東石商行」，牌照號碼為「11
    9－QV」加保強制汽車責任保險。二次加保強制汽車責任保
    險中，二次之被保險人不同，且第一次在無牌照號碼登錄的
    情況下（該車為申請復牌為目的，故無牌照號碼），被上訴
    人之保險作業系統無法辨析重覆投保強制險之情事，而被上
    訴人亦無可能知悉，蓋在被保險人之姓名與牌照不相同之條
    件下，電腦無法辨識該車是否曾投保過強制汽車責任保險。
  (四)又按民法第224條規定：「債務人之代理人或使用人，關於
    債之履行有故意或過失時，債務人應與自己之故意或過失，
    負同一責任。」其中所謂代理人，係指法定代理人言，另使
    用人係基於債務人之事實上輔助債務人履行債務之人，其間
    不問有僱傭或委任等契約關係，然須受債務人之指揮監督，
    是以，就法定代理人或使用人之過失行為，債務人須負同一
    責任。本件上訴人之履行輔助人乙○○所屬之公司即新光人
    壽保險股份有限公司，與被上訴人新光產物股份有限公司係
    屬不同之體系，且被上訴人與其並無任何僱傭與委任契約關
    係，被上訴人對之亦無指揮監督權，由此觀之，被上訴人與
    上訴人之履行輔助人乙○○，在契約法律關係上與事實輔助
    上並無債權債務關係下，關於上訴人之履行輔助人乙○○之
    過失行為，當然不得歸責於被上訴人，從而被上訴人無須與
    乙○○負同一責任。又上訴人係透過叔姪關係委託乙○○代
    為辦理強制汽車責任保險，且乙○○亦允為處理，依前揭規
    定，蓋不論乙○○為上訴人吳吉華之意定代理人或使用人，
    乙○○受上訴人之指揮監督已明，故應由上訴人吳吉華與上
    訴人之履行輔助人乙○○負同一責任。
三、證據：引用在原審所提證據。
    理  由
一、上訴人未於言詞辯論期日到場，核無民事訴訟法第三百八十
    六條所列各款情形，爰准依被上訴人之聲請，由其一造辯論
    而判決。
二、本件上訴人起訴主張：緣訴外人即上訴人之妻陳麗卿於92年
    元月9日，向嘉義監理站辦理車號119—QV號汽車（下稱系爭
    汽車）登記予上訴人吳吉華即金東石商行名下，並代理上訴
    人向被上訴人之履行輔助人黃宏煜投保強制責任保險，經被
    上訴人核發保險證交由上訴人之妻陳麗卿收存。嗣上訴人之
    妻陳麗卿於92年元月31日復向被上訴人之履行輔助人乙○○
    表明欲為上訴人就系爭汽車投保任意險，並將保費7,300元
    交付予乙○○，惟迄今卻未收到任何被上訴人所出具之收據
    與保單。直至上訴人職員吳宗寶於92年4月20日，駕駛系爭
    汽車發生車禍，造成案外人育英交通有限公司等汽車毀損後
    ，上訴人向被上訴人告知保險事故發生並申請保險金理賠時
    ，被上訴人竟告知上訴人前於91年11月29日就系爭汽車投保
    強制險後，又於92年元月9日重複投保強制險，但並未有投
    保任意險等情，被上訴人因而拒絕給付上訴人任意險之保險
    金。按上訴人之妻陳麗卿於92年元月31日已向被上訴人履行
    輔助人乙○○明確表示投保汽車任意險，乙○○並收取7,30
    0元保險金，保險契約已經成立後，始發生本件保險事故之
    上開車禍，上訴人因而被求償839,310元，被上訴人自應負
    給付保險金之責。又上訴人於92年元月9日就系爭車輛投保
    強制險時，被上訴人查核電腦資料即能知悉上訴人於91年11
    月29日已投保強制險之情事，竟未查悉而過失重複承保系爭
    汽車之強制險，致上訴人無法知悉重複投保強制險情事，而
    未能及時將第二次之強制險更改為任意險，上訴人因而遭車
    禍對方求償839,310元，未能向被上訴人申請理賠而受有損
    害，被上訴人因過失致上訴人受損，對上訴人應負侵權行為
    損害賠償責任。為此爰依保險契約及民法第184條第一項前
    段規定，求為判命被上訴人應給付上訴人839,310元及法定
    遲延利息之判決等語。
三、被上訴人則以：被上訴人自始未接獲上訴人有提出關於任一
    類別之「任意保險」之要保聲明。再依上訴人之履行輔助人
    乙○○於93年5月31日準備程序中陳述之證言以觀，上訴人
    及其妻陳麗卿自始並未向其表明有任何投保任意險之意思表
    示。因此，被上訴人既未接獲上訴人有關「任意保險」之要
    保聲明，遂無可能有簽訂任意保險之承諾，故除強制汽車責
    任保險外，其餘保險契約均不成立。另被上訴人之員工或履
    行輔助人於締約過程全依相關承保批改作業規定辦理，並且
    順利輔助上訴人完成系爭車輛移轉之行政監理過程，可謂衷
    於服務，毫無過失可言，且民法第184條第1項前段規定所保
    護之標的僅限於「權利」，並不包括單純之財產「利益」，
    上訴人所主張與上開規定之要件不符等語，資為抗辯。
四、兩造對下列事實，並不爭執，堪信為實：
(一)上訴人之陳麗卿於92年1月9日，就系爭汽車在嘉義監理站辦
    理所有權移轉登記予上訴人吳吉華即金東石商行名下，並為
    上訴人向被上訴人就系爭汽車投保汽車強制險，被上訴人於
    承保時未向上訴人告知已於91年11月29日有投保強制險紀錄
    ，復有要保書2份在卷足憑（見原審卷一第50、51頁）。
(二)上訴人職員吳宗寶於92年4月20日駕駛系爭汽車發生車禍，
    造成案外人育英交通有限公司等汽車毀損後，上訴人因上開
    車禍達成和解而被求償839,310元，乃於92年5月28日委由妻
    陳麗卿以嘉義興業路郵局存證信函向被上訴人告知保險事故
    發生並向被上訴人申請任意險保險金時，被上訴人則以上訴
    人前於91年11月29日已就系爭汽車投保強制險，又於92年元
    月9日重複投保強制險，並未投保任意險，拒絕給付上訴人
    保險金，上訴人並因上開車禍被求償839,310元等情，亦有
    道路交通事故調查報告表、和解書、嘉義興業路郵局存證信
    函及新光產物保險股份有限公司嘉義分公司92年6月12日（9
    2）新產嘉發字第0023號函等各一份在卷足佐（見原審卷一
    第8至13頁、59頁）。
五、上訴人另主張透過其妻陳麗卿向被上訴人之履行輔助人乙○
    ○投保並交付保費7,300元，兩造間就系爭汽車存有任意險
    之保險契約。又因被上訴人未能審核出上訴人有重複投保汽
    車強制險，而過失重複承保汽車強制險，致上訴人無法知悉
    重複投保強制險情事，而未能及時將第二次之強制險更改為
    任意險，上訴人因而遭車禍對方求償839,310元，未能向被
    上訴人申請理賠而受有損害，被上訴人因過失致上訴人受損
    致上訴人未投保任意險，無法獲得任意險之理賠，上訴人自
    得依據系爭保險契約、侵權行為等法律關係，請求被上訴人
    給付839,310元等情，惟為被上訴人所堅詞否認，並以前揭
    情詞置辯，則本件應予審究者為：(一)兩造間就系爭汽車是否
    有成立任意險之保險契約？被上訴人是否應給付上訴人本件
    任意險之保險金？(二)被上訴人未能審核出及告知上訴人有重
    複承保汽車強制險，致上訴人未能及時將第二次之強制險更
    改為任意險，終未能向被上訴人申請理賠車禍對方求償之83
    9,310元，而受有損害，被上訴人應負侵權行為損害賠償責
    任？經查：
(一)按當事人主張有利於己之事實者，就其事實有舉證之責任，
    民事訴訟法第277條前段定有明文。次按「請求履行債務之
    訴，除被告自認原告所主張債權發生原因之事實外，應先由
    原告就其主張此項事實，負舉證之責任，必須證明其為真實
    後，被告於此抗辯事實，始應負證明之責，此為舉證責任分
    擔之原則。」最高法院43年度台上字第377號著有判例。準
    此，就本件而言，上訴人主張透過其妻陳麗卿向被上訴人之
    履行輔助人乙○○投保並交付保費，兩造間就系爭汽車存在
    有任意險之保險契約等事實，應負舉證之責任。然查，證人
    乙○○於原審審理時已結證稱：上訴人為伊叔叔，上訴人於
    91年11月29日向伊表明要向被上訴人就系爭汽車投保強制險
    ，並要求伊先墊付保費，伊報妥強制險後，即將保險相關資
    料交付上訴人，上訴人之妻陳麗卿於92年1月31日，將上開
    伊所墊付之保費7300元給伊，上訴人及其妻從91年11月29日
    到車禍發生日，均從未向伊表明要向被上訴人投保汽車任意
    險等語（見原審卷一第84、85頁），又於本院準備程序中證
    稱：我收7,300元是要辦強制險，但我嬸嬸以為這是要辦第
    三責任險等語 (見本院卷一第34頁)明確。並參以上訴人亦
    陳稱：伊有向乙○○投保系爭汽車強制險，投保時未繳納保
    費，伊要乙○○去向伊太太陳麗卿收等語（見原審卷一第10
    3頁），再酌以上訴人與其妻於委託被上訴人之履行輔助人
    黃宏煜辦理保險時，未明確告知其欲投保之內容，按汽車保
    險之種類繁多，在上訴人未提出汽車任意保險之險種要約時
    ，被上訴人何能予以承保，是以，難認上訴人有向被上訴人
    為要保任意險之要約意思表示，且被上訴人陳稱就任意險須
    收保險費1萬2千多元，上訴人之營業大貨車投此險要收5、6
    萬元等語 (見同上卷第31頁），而其他產險公司之任意險保
    險費亦達1萬多元之承保條件，均與上開保費7,300元之汽車
    強制保險顯無法構成合理之對價關係，此有其他家產險公司
    要保書4份在卷足參（見原審卷一第36至39頁），益見上開
    保費7,300元並非用以支付系爭汽車任意險之保費，而係還
    給乙○○所墊之系爭汽車強制險保費至明。因之，上訴人所
    稱其有投保系爭汽車之任意險，並交付保費7,300元乙節，
    難認屬實。此外，上訴人未能提出其他積極證據以證明兩造
    間存在系爭汽車任意險之保險契約，從而上訴人上開主張，
    不足採信。
(二)又上訴人主張因被上訴人未能審核出上訴人有重複投保汽車
    強制險，而過失重複承保汽車強制險，致上訴人未投保任意
    險，無法獲得保險理賠等情，然查，91年11月29日上訴人委
    託其履行輔助人乙○○代為辦理強制汽車責任保險，然此次
    辦理之強制汽車責任保險係為上訴人新購之中古車向監理單
    位辦理臨時牌照之用，此為證人乙○○於原審審理時結證屬
    實（見原審卷一第84頁)，則該次強制汽車責任保險並無可
    能登錄汽車之牌照號碼，僅登錄被保險人之姓名即吳吉華，
    當可理解，復有要保書及被上訴人公司保單資料查詢單各1
    份在卷足稽 (見同上卷第40、50頁）。嗣掛牌後於92年1月9
    日，上訴人未事先告知被上訴人之履行輔助人黃宏煜該自大
    貨車已投保過強制汽車責任保險，而以被保險人為「金東石
    商行」，牌照號碼為「119－QV」加保強制汽車責任保險，
    亦有要保書及被上訴人公司保單資料查詢單各1份在卷足稽
    （見同上卷第41、51頁），可見二次加保強制汽車責任保險
    之被保險人不同。而電腦之程式可依要求任意設計，任何產
    險公司所使用電腦程式之設計未必相同，此為眾所皆知之事
    實，因之，被上訴人辯稱：二次加保強制汽車責任保險，在
    被保險人之姓名與牌照不相同之條件下，電腦無法辨識該車
    是否曾投保過強制汽車責任保險等語，堪予採信。況按因故
    意或過失，不法侵害他人之權利者，負損害賠償責任，民法
    第184條第1項前段固定有明文，惟該法條侵權行為損害賠償
    責任之成立，須損害之發生與加害人之故意或過失加害行為
    間有相當因果關係，始能成立。本件縱被上訴人重複承保系
    爭汽車強制險有過失，惟依經驗法則，難認通常均發生上訴
    人未投保任意險致無法獲得保險理賠之結果，二者間並無相
    當因果關係。再證人乙○○自承其自己所屬之公司係新光人
    壽保險股份有限公司（見原審卷一第84頁），顯與被上訴人
    新光產物股份有限公司係屬不同之法人，足見被上訴人與乙
    ○○間並無任何僱傭與委任契約關係，被上訴人對之亦無指
    揮監督權，由此觀之，被上訴人亦應無民法第224條規定就
    代理人或使用人之過失行為須負同一責任之適用。
六、綜上所述，本件上訴人主張透過其妻陳麗卿向被上訴人之履
    行輔助人乙○○投保並交付保費，兩造間就系爭汽車存有任
    意險之保險契約。又因被上訴人未能審核出上訴人有重複投
    保汽車強制險，而過失重複承保汽車強制險，致上訴人未投
    保任意險，無法獲得保險理賠等情，為不足採，被上訴人抗
    辯上訴人及其妻陳麗卿自始未向其表明有任何投保任意險之
    意思，故除強制汽車責任保險外，其餘保險契約均不成立。
    另被上訴人之員工或履行輔助人於締約過程全依相關承保批
    改作業規定辦理，毫無過失可言等語，尚屬可信。從而，上
    訴人主張本於保險契約及民法第184條第1項前段規定之侵權
    行為等法律關係，請求被上訴人給付上訴人839,310元及法
    定遲延利息，為無理由，不應准許。原審為上訴人敗訴之判
    決，及駁回其假執行之聲請，並無不合。上訴意旨指摘原判
    決不當，求予廢棄改判，為無理由，應予駁回。
七、本件事證已臻明確，兩造其餘攻擊防禦方法於判決結果無影
    響，爰不一一論述，併此說明。
八、據上論結，本件上訴為無理由，依民事訴訟法第449條第1項
    、第463條、第385條第1項前段、第78條，判決如主文。
中    華    民    國    95    年    7    月     25    日
                  民事第四庭  審判長法  官  王惠一
                                    法  官  林永茂
                                    法  官  王浦傑
上為正本係照原本作成。
不得上訴。
中    華    民    國    95    年    7    月     26    日
                                    書記官  廖英琇
                                               K


司法院資訊處製作；財團法人民間司法改革基金會備份。
